---
title: "Badanie przeżycia"
author: ""
date: "2025-04-30"
output: html_document
---

```{r setup, include=FALSE}
knitr::opts_chunk$set(echo = TRUE)
```


```{r install}
# if (!requireNamespace("BiocManager", quietly = TRUE))
#     install.packages("BiocManager")

# BiocManager::install("TCGAbiolinks", version = "3.16", force = TRUE)

# install.packages("stringi", dependencies = TRUE)

# BiocManager::install("TCGAutils")
```

```{r library}
library(TCGAutils) 
library(TCGAbiolinks)
library(BiocManager)
library(dplyr)
library(data.table)
library(survival)
library(survminer)
library(ggplot2)
library(gridExtra)
library(grid)

```



```{r dane_subtypes, echo=FALSE}
subtypes <- TCGAquery_subtype("BRCA")
head(subtypes)
colnames(subtypes)

unique(subtypes$BRCA_Subtype_PAM50)
unique(subtypes$vital_status)
unique(subtypes$days_to_death)
unique(subtypes$days_to_last_followup)

# clinical2 <- GDCquery_clinic(project = "TCGA-BRCA", type = "clinical")
# head(clinical)


metadata <- GDCquery_clinic(project = "TCGA-BRCA", type = "biospecimen")
colnames(metadata)

```


```{r clinical_data}

clinical <- fread("clinical.tsv")

colnames(clinical)


clinical[clinical == "'--"] <- NA

clinical_clean <- clinical %>% 
  select_if(~ mean(is.na(.)) < 0.9)

colnames(clinical_clean)

######################################################################################################################################################
```





### Podział na podtypy danych subtypes

```{r}
# może się póxniej przyda 
lumA <- subtypes[subtypes$BRCA_Subtype_PAM50 == "LumA", ]

lumB <- subtypes[subtypes$BRCA_Subtype_PAM50 == "LumB", ]

Her2 <-subtypes[subtypes$BRCA_Subtype_PAM50 == "Her2", ]
  
Normal <- subtypes[subtypes$BRCA_Subtype_PAM50 == "Normal", ]
  
basal <- subtypes[subtypes$BRCA_Subtype_PAM50 == "Basal", ]
```


# Krzywe przeżycia

## cenzurowanie

```{r}

subtypes$time <- ifelse(is.na(subtypes$days_to_death),
                        subtypes$days_to_last_followup,
                        subtypes$days_to_death)

subtypes$event <- ifelse(subtypes$vital_status == "Dead", 1, 0)


# typy bez NA
subtypes <- subtypes[subtypes$BRCA_Subtype_PAM50 %in% c("LumA", "LumB", "Basal", "Her2", "Normal"), ]

```

1 = zdarzenie zaszło (zgon)

0 = cenzurowany przypadek (pacjent żyje, ale nie wiemy co będzie dalej)

## model

```{r}
subtypes$time <- as.numeric(subtypes$time)
subtypes$event <- as.numeric(subtypes$event)
#sum(is.na(subtypes$time))   

fit <- survfit(Surv(time, event) ~ BRCA_Subtype_PAM50, data = subtypes)

```


time – ile czasu obserwowano pacjenta (do zgonu lub ostatniego kontaktu),

event – czy pacjent zmarł (1), czy żyje (0).

BRCA_Subtype_PAM50 - porownanie przezywalnosci w różnych grupach pod względem wartości BRCA_Subtype_PAM50


```{r, fig.height= 10, fig.width= 15}
surv_plot <- ggsurvplot(
  fit,
  data = subtypes,
  pval = TRUE,
  risk.table = TRUE,
  title = "Krzywe przeżycia dla podtypów BRCA (PAM50)",
  xlab = "Czas (dni)",
  ylab = "Prawdopodobieństwo przeżycia",
  legend.title = "Podtyp PAM50",
  font.main = c(20, "bold"),
  font.x = c(20),
  font.y = c(20),
  font.tickslab = c(20),
  font.legend = c(15),
  font.caption = c(20),
  palette = c("#edeba0", "lightblue", "thistle", "#dba09f", "lightgreen"), 

  ggtheme = theme_survminer() + 
    theme(
      plot.background = element_rect(fill = "#fffcf7"),
      panel.background = element_rect(fill = "#fffcf7")
    ),
  tables.theme = theme_survminer() + 
    theme(
      plot.background = element_rect(fill = "#fffcf7"),
      panel.background = element_rect(fill = "#fffcf7")
    )
)

png("krzywe_przezycia_z_tabela.png", width = 3000, height = 2000, res = 150)
# 
print(surv_plot)
# 
dev.off()

# https://www.sthda.com/english/wiki/survival-analysis-basics

#testy

```

